【裁判字號】    99,消債更,1
【裁判日期】    990416
【裁判案由】    更生程序
【裁判全文】
臺灣嘉義地方法院民事裁定             99年度消債更字第1號
聲  請  人
即  債務人  甲○○
上列當事人聲請消費者債務清理事件，本院裁定如下：
    主  文
債務人甲○○自民國九十九年四月十六日下午四時起開始更生程
序。
命本院司法事務官進行本件更生程序。
保全處分之聲請駁回。
    理  由
一、按債務人不能清償債務或有不能清償之虞者，得依本條例所
    定更生或清算程序，清理其債務。債務人無擔保或無優先權
    之債務總額未逾新臺幣（下同）1,200萬元者，於法院裁定
    開始清算程序或宣告破產前，得向法院聲請更生。再按債務
    人與金融機構協商成立者，不得聲請更生或清算。但因不可
    歸責於己之事由，致履行顯有重大困難者，不在此限；本條
    例施行前，債務人依金融主管機關協調成立之中華民國銀行
    公會會員辦理消費金融案件無擔保債務協商機制與金融機構
    成立之協商，準用前項之規定。法院開始更生程序之裁定，
    應載明其年、月、日、時，並即時發生效力。法院裁定開始
    更生或清算程序後，得命司法事務官進行更生或清算程序，
    必要時得選任律師、會計師或其他適當之自然人或法人一人
    為監督人或管理人，消費者債務清理條例第3條、第42條第1
    項、第151條第5項、第6項、第45條第1項、第16條第1項分
    別定有明文。
二、聲請意旨略以：聲請人即債務人目前債務約新臺幣（下同）
    2,645,635 元，因有不能清償債務情事，於消費者債務清理
    條例施行後，曾與最大債權銀行即台新國際商業銀行股份有
    限公司（下稱台新銀行）成立協商，自民國98年2 月10日起
    ，分72期，年利率0%，第1 期至第71期之每月10繳納新臺幣
    （下同）9,500 元，第72期當月10日繳納1,757,497 元，惟
    聲請人每月收入僅約27, 000 元左右，縱加上年終獎金，平
    均月收入僅約28,168元，因債權人台新銀行等（除銀行外，
    尚有資產管理公司萬榮行銷顧問股份有限公司等）亦執行扣
    薪中，每月扣款薪資之3 分之1 約9,500 元，扣除生活必要
    費用及強制執行扣款後，餘額無法支付上開協商款項，不得
    已毀諾，顯因非可歸責於聲請人之事由，致履行協商條件顯
    有重大困難，且聲請人無擔保或無優先權之債務總額未逾
    1,200 萬元，復未經法院裁定開始清算程序或宣告破產，爰
    聲請更生等語。
三、查聲請人主張其所負欠之無擔保或優先權債務總金額未逾
    1,200 萬元，且於消費者債務清理條例施行後，曾與最大債
    權銀行台新銀行成立協商，雙方約定分72期，年利率0%，第
    1 期至第71期之每月10繳納9,500 元，第72期當月10日繳納
    1,757,497 元，惟聲請人自98年2 月10日起開始依約繳款，
    其後即毀諾未再履行等情，業據聲請人提出協議書、無擔保
    債務還款分配表暨表決結果及財團法人金融聯合徵信中心債
    權人清冊為證，堪信為真實。
四、又聲請人現任職成光科技股份有限公司（下稱成光公司），
    每月薪資約28,000元，惟現經債權人等（除銀行外，尚有資
    產管理公司萬榮行銷顧問股份有限公司等）聲請強制執行，
    每月扣薪3分之1，另需扣繳勞保費、健保費、福利金、伙食
    費等，自98年1 月至12月每月實領金額薪資依序為17,117元
    、16, 847 元、16,480元、20,579元、17,217元、17,591元
    、18,313元、22,874元、22,903元、21,806元、22,295元、
    19,493元，而98年之實領年終獎金為19,978元等情，有成光
    公司99年3 月18日99成科管函字第A990301 號函及所附薪資
    明細為證，堪予採信。準此，聲請人現每月可得自由處分之
    金額平均為21,124元【（17,117元＋16,847元＋16,480元＋
    20,579元＋17,217元＋17,591元＋18,313元＋22,874元＋
    22,903元＋21,806元＋22,295元＋19,493元＋19,978元）÷
    12＝21,124元，元以下四捨五入】。
五、聲請人主張其每月必要支出為每月膳食費6,000元、交通費
    360元、通訊費1,019元、勞健保費825元、房租3,0 00元、
    水電瓦斯費1,558元、父母之扶養費每人各3,500元云云。惟
    查：
  (一)按消費者債務清理條例之立法目的，乃為期能迅速清理消費
    者之債務，保障其生存權，並兼顧債權人之利益，而達維持
    經濟秩序及安定社會之效，而非在使聲請人恣意消費所造成
    之債務，轉嫁予債權人負擔。為避免債務人與債權人達成清
    償協議後，仍為鉅額消費或作奢侈性、浪費性之商品或服務
    消費，而濫用更生或清算程序以規避其應負擔之償還責任，
    法院於審查債務人每月必要生活支出時，自應以能維持個人
    基本生存之必要費用為限。本院考量生活費用支出單據之收
    集本屬不易，且參酌內政部於98年2 月16日以台內社字第
    098 0031312 號公告之98年度臺灣省低收入戶最低生活費，
    每人每月9,829 元，係按照政府公布最近1 年平均每人消費
    支出（包含食品費、衣著鞋襪費、房租水電費、家居管理費
    、醫療保健費、交通通訊費、娛樂教育費及雜項支出）60％
    訂定，已足以維持個人基本生存，認聲請人每月必要生活費
    用（包含食、衣、住、行、強制性保險等）應以上開數額即
    9, 829元為上限，是聲請人每月必要支出均應以此額度為限
    ，超逾上開額度者，即非屬必要。
  (二)次按受扶養權利者，以不能維持生活而無謀生能力者為限，
    民法第1117條第1項定有明文，又同條第2項規定，前項無謀
    生能力之限制，於直系血親尊親屬不適用之，即直系血親尊
    親屬受扶養者，仍須以不能維持生活者為限。經查，聲請人
    之母劉許綿係39年4 月23日生，現年59歲，其在嘉義縣竹崎
    地區農會現有活期存款1,031,434 元、在京城商業銀行股份
    有限公司竹崎分公司現有活期存款461,544 元，此有戶籍謄
    本、存摺附卷可稽，則劉許綿既尚有存款1,492,978 元可得
    利用，並無不能維持生活之情形，聲請人實無支出扶養費用
    之必要，是此部分所列費用應剔除之。至聲請人之父劉邦忠
    係36年1 月3 日生，現年63歲，現無工作收入，名下有不動
    產3 筆，即坐落嘉義縣竹崎鄉○○○段163 地號土地，面積
    21.24 平方公尺，應有部分0.08333 ；163 之1 地號土地，
    面積23.41 平方公尺，應有部分0.04166 ；163 之2 地號土
    地，面積46.45 平方公尺，應有部分0.04166 ，三筆土地現
    值總計54,300元，其在竹崎郵局現有活期款724 元、在嘉義
    縣竹崎地區農會現有活期存款7,784 元，此有戶籍謄本、存
    摺，稅務電子閘門財產所得調件明細表附卷可稽。是聲請人
    之父劉邦忠現無工作收入，財產不多，堪信有不能維持生活
    情事。惟按直系血親相互間互負扶養之義務；負扶養義務者
    有數人時，直系血親卑親屬為第一順序，而其親等同一時，
    應各依其經濟能力，分擔義務，民法第1114第1 項第1 款、
    第1115條第1 項第1 款、第3 項分別定有明文。又夫妻互負
    扶養之義務，其負扶養義務之順序與直系血親卑親屬同，其
    受扶養權利之順序與直系血親尊親屬同。復為民法第1116條
    之1 所明定。聲請人自陳尚有一位姊姊劉意文及一個哥哥劉
    曜維，則就劉邦忠之扶養費支出自應由其配偶劉許綿及子女
    （聲請人、劉意文、劉曜維）合計4 人平均分擔。本院審酌
    依現今社會物價及日常生活開銷，關於聲請人之父劉邦忠扶
    養費用以內政部所頒之97年最低生活標準，每月9,829 元計
    算，並由劉許綿、聲請人、劉意文、劉曜維4 人平均分擔，
    是聲請人應支出其父劉邦忠之扶養費用為2,457 元（9,829
    ÷4 ＝2,457 ，元以下四捨五入）。
  (三)以聲請人每月可得自由處分之金額21,124元扣除上開生活必
    要費用9,829 元及扶養費2,457 元後，剩餘8,838 元，顯已
    不足支付上開協商金額每月應繳之9,500 元，更無從支付第
    72期當月10日應繳納之1,757,497 元，是聲請人主張其有不
    可歸責於己之事由，致履行前揭協商之清償方案顯有重大困
    難乙節，應屬可採。
六、綜上，聲請人於消費者債務清理條例施行後，與金融機構協
    商債務清償方案，惟因有不可歸責於己之事由，致履行顯有
    重大困難，已如上述，又查無聲請人有消費者債務清理條例
    第6條第3項、第8條或第46條各款所定駁回更生聲請之事由
    存在，則聲請人聲請更生，與法尚無不符，應予准許，並依
    首開規定命司法事務官進行本件更生程序。另本件更生聲請
    業經准許，債務人前聲請保全處分，已無必要，應予駁回，
    爰裁定如主文。
中    華    民    國    99    年    4     月    16    日
                  民事第三庭法   官  黃茂宏
上為正本係照原本作成
本件不得抗告
本裁定已於99年4月16日下午4時公告。
中    華    民    國    99    年    4     月    16    日
                             書記官  李彩娥

司法院資訊處製作；財團法人民間司法改革基金會備份。
